臺灣高等法院臺中分院刑事判決
110年度上訴字第1783號

上  訴  人  臺灣彰化地方檢察署檢察官   
上  訴  人  
即  被  告  施政華


被      告  施晧智


上列上訴人因被告傷害案件，不服臺灣彰化地方法院110年度訴
字第431號中華民國110年8月19日第一審判決（起訴案號：臺灣
彰化地方檢察署110年度偵字第1649號），提起上訴，本院判決
如下：
    主  文
上訴駁回。
    事實及理由
一、本案經本院審理結果，認第一審判決認事用法及有罪部分之
    量刑均無不當，應予維持，除補充上訴人即被告甲○○（下稱
    被告甲○○）於本院準備程序時之自白（本院卷第83頁）為證
    據外，其餘依刑事訴訟法第373條之規定引用第一審判決書
    記載之犯罪事實、證據及理由（如附件）。
二、駁回上訴之理由：
（一）被告甲○○上訴意旨略以：①被告甲○○父親因養雞為業，或
      因氣溫高低問題，導致空氣異味，雖極力改善仍無法百分
      百隔絕飄散問題，被告乙○○屢向環保局舉發，被告甲○○之
      前曾央請四鄰向被告乙○○道歉並設法改善，環保局查訪人
      員到場檢測，空污濃度尚合法令範圍内居多，即使偶有逾
      越標準，據到場環保局官員表示，屬於養雞場經營之無奈
      。被告乙○○長期以來，未能以同理心視之，而以舉發空污
      迫使被告甲○○家庭老小疲於奔命，四鄰皆知。②事發當天
      ，被告甲○○實際上是到全聯超市購物，巧遇被告乙○○而趨
      前就其舉發事宜與其溝通、理論，詎料被告乙○○回應措詞
      之強度與鄙夷（管你老爸著雞瘟管你老爸去死），令被告
      甲○○實在忍無可忍，以右手拍觸其肩膀，只是希望被告乙
      ○○不要粗口罵人，並非「萌生傷害施皓智之犯意」，被告
      甲○○認為原審認知過當。被告乙○○旋即以其年輕氣盛之身
      段對被告甲○○採取攻擊，兩造拉扯過程，被告甲○○被對方
      撂倒在地（因被告甲○○身罹痼疾，領有身障手冊），自知
      打架鬥毆非被告乙○○對手，自始即無與其暴力相向之意，
      僅因不滿其舉發養雞空污，偶遇與其溝通理論所衍生之爭
      端。被告甲○○認為原審僅經由監視錄影以及被告乙○○片面
      說詞 ，即採信被告乙○○為受害之一方，而未就本案件發
      生之 前因後果，即「舉發空污於先、溝通理論於中、被
      告乙○○措詞惡劣，仗恃年輕氣燄壓制被告甲○○肩頸重要人
      身部位於後」，且僅對無法呈現「互相對話内容」之錄影
       監視，逕認被告甲○○恣意毆打對方，疏忽被告乙○○於兩
      造拉扯過程動作之粗暴，判其無罪，則判決顯有瑕疵。③
      被告甲○○於爭執過程所受傷害猶大於對方，甚至遭其壓制
      頭頸部位傷及牙齒斷裂，對方使力之凶狠，檢察官對被告
      乙○○主張其毆打壓制被告甲○○頸項之行為，出於自衛，已
      一語道破，被告乙○○所辯，已屬無稽。④綜觀原審判處被
      告乙○○無罪之推定，採信被告乙○○自衛之說詞，佐以監視
      錄影呈示現場兩造之倒地姿勢，其實影像清楚顯現被告甲
      ○○遭被告乙○○壓制之部位，有可能導致窒息之性命危機，
      則其以自衛一詞迴避蓄意傷害之事實，原審未能慎予審酌
      ，給予無罪判決，難謂適法。⑤按兩造爭執緣起被告乙○○
      恣意舉發空污，造成被告甲○○一家老小受盡屈辱、困擾，
      即使被告甲○○因積怨興師理論發生拉扯，被告乙○○又何嘗
      不因養雞場空污問題，心含怨懟，並藉被告甲○○於案發時
      偶遇，趨近理論機會，採取暴力報復。原審重判被告甲○○
      卻輕縱對方，所為 判決，並非恰當。⑥攸關被告甲○○家暴
      前科屬於家庭夫妻意見不合所衍生，夫妻爭吵致一方以家
      暴問責，現今社會類此事件，比比皆是，被告甲○○一來身
      心痼疾纏身復協助年邁父親忙於養雞工作，在抗壓能力不
      足情境下，夫妻吵架確難避免，惟被告甲○○認為前科所犯
      實不應與本案件相提並論。何況被告乙○○仇視被告甲○○養
      雞造成空污，影響其居家生活品質，拒絕溝通而發生拉扯
      互告傷害，被告甲○○所受傷害大於被告乙○○，客觀上不應
      以自衛脫罪等語（本院卷第11頁至第17頁）。
（二）經查，①本案經原審當庭勘驗案發現場即全聯溪湖和平店
      內之監視錄影檔案，結果為：「一開始甲○○（身穿肩膀部
      分為淺色之衣物）自畫面右側貨架方向出現，當時乙○○（
      身穿藍色上衣）正打開冰箱似在處理冰箱內的東西，甲○○
      走向乙○○並站在乙○○後方，之後乙○○關起冰箱門轉身面向
      甲○○時，甲○○有抬高手部撞向乙○○之動作，……」，有原審
      法院勘驗筆錄在卷可憑（原審卷第72頁至第73頁），可知
      本案係被告甲○○先出手向被告乙○○攻擊，被告乙○○並無任
      何攻擊或挑釁動作；且本案係被告甲○○因遭檢舉後遂主動
      前往被告乙○○工作地點找被告乙○○理論，一開始雙方對話
      內容為「甲○○：你叫施皓智嗎？為何叫環保局的朋友4個
      人去騷擾我爸……。施皓智：我沒有環保局的朋友……」，被
      告甲○○隨即出手等情，業經被告甲○○於警詢時供承在卷（
      偵卷第26頁至第27頁），因此被告甲○○並非巧遇被告乙○○
      ，被告乙○○也無出言「管你老爸著雞瘟、管你老爸去死」
      等語，應可認定。被告甲○○雖辯稱其係巧遇而上前溝通、
      理論，遭被告乙○○措詞強硬回應，遂以右手拍觸其肩膀，
      希望被告乙○○不要粗口罵人等情，顯與被告甲○○之自白內
      容及原審法院勘驗之結果不符。②又刑法第57條第1項明文
      規定：科刑時應以行為人之責任為基礎，並審酌一切情狀
      ，尤應注意下列事項，為科刑輕重之標準：……五、犯罪行
      為人之品行……。本案被告甲○○確有多次違反保護令罪之刑
      事紀錄，有臺灣高等法院被告前案紀錄表可資查考（本院
      卷第55頁至第60頁），其素行難稱良好，原審判決引其前
      案紀錄，認被告甲○○素行不良，係依法應於科刑時審酌之
      事項，並無違誤之處，被告甲○○以此指責原審量刑不當，
      顯無理由。③按刑之量定，為求個案裁判之妥當性，法律
      賦予法院裁量之權。量刑輕重，屬為裁判之法院得依職權
      自由裁量之事項，苟其量刑已以行為人之責任為基礎，並
      斟酌刑法第57條各款所列情狀，在法定刑度內，酌量科刑
      ，如無偏執一端，致明顯失出失入情形，上級審法院即不
      得單就量刑部分遽指為不當或違法。原判決關於被告甲○○
      科刑之部分，已依刑法第57條各款所列情狀審酌，而為量
      刑之準據，經核並無量刑輕重相差懸殊等裁量權濫用之情
      形，且被告甲○○上訴或於本院審理時請求從輕量刑之理由
      ，或與客觀事實不符、或已為原判決審酌作為量刑之事由
      、或尚不足以動搖原判決之量刑基礎，均難認為有理由，
      應予駁回。
（三）檢察官上訴意旨略以：原審認定被告甲○○所受右前額、右
      眼皮、右臉、鼻樑及右中指、無名指挫擦傷之傷害，係因
      與被告乙○○推擠拉扯、遭壓制及隨後掙扎而緊貼地板移動
      時所造成，則被告甲○○所受傷害與被告乙○○之拉扯、壓制
      行為間應具有因果關係。依現場監視器錄影檔案勘驗結果
      ，被告甲○○固然先抬高右手肘撞向被告乙○○，然嗣後被告
      乙○○即伸手抓向被告甲○○，被告甲○○亦伸手抓向被告乙○○
      ，雙方開始拉扯、走動，有勘驗筆錄在卷可稽。被告甲○○
      固然先出手，惟事後兩人互相拉扯、互有出手毆打之舉動
      ，且持續一段時間，已無從分別何方為不法侵害。且正當
      防衛為阻卻違法事由之一，必須具備：客觀上存在現時不
      法侵害之防衛情狀及防衛者之防衛手段須為適當且必要之
      行為，主觀上並係基於防衛意思而為之，始得援引正當防
      衛為其阻卻違法事由。而其中關於防衛行為是否客觀必要
      ，應就侵害或攻擊行為之方式、輕重、緩急與危險性等因
      素，並參酌侵害或攻擊當時防衛者可資運用之防衛措施等
      客觀情狀而做判斷，其標準乃在於一個理性之第三人處於
      防衛者所面臨之狀況，是否亦會採取同樣強度之防衛行為
      。衡以被告甲○○之攻擊行為在抬高右手肘撞向被告乙○○之
      時，至遲為被告甲○○伸手拉被告乙○○時，侵害即已結束，
      然被告乙○○仍將被告甲○○壓制在地，且壓制相當時間直至
      警方到場方停手，尚難認被告乙○○壓制之行為係對現時不
      法侵害所為。再觀諸案發現場之地點及周圍環境，被告乙
      ○○並非無法採取其他迴避措施，被告乙○○仍對被告甲○○拉
      扯，並加以壓制在地且持續一段時間，難認被告乙○○之手
      段屬客觀必要，應無得主張正當防衛而阻卻違法。原審未
      能審酌上情，其認定事實容有未洽等語（本院卷第21頁至
      第23頁）。
（四）經查，按證據之取捨及犯罪事實之認定，係屬於事實審法
      院之職權，而證人就待證事實所為之證明內容，何者可採
      ，及相異或對立之證據如何採取其一，事實審法院自得參
      酌其他相關證據為自由判斷，此項判斷，苟係基於吾人日
      常生活之經驗，而未違背客觀上應認為確實之定則，又已
      敘述其何以為此判斷之理由者，自不容漫指為違法（最高
      法院109年度台上字第344號判決意旨參照）。原審判決既
      已斟酌被告2人之歷次供述內容、診斷證明書、監視器畫
      面勘驗結果及擷取照片等相關卷內資料，本於證據取捨之
      職權行使，詳為闡述：①被告乙○○舉手朝被告甲○○伸出時
      ，正在遭受被告甲○○揮拳傷害身體之不法侵害。②被告乙○
      ○翻身壓制被告甲○○，直至警察到場。期間未發現被告乙○
      ○有何揮擊、毆打被告甲○○之動作。③依被告甲○○所受之傷
      勢位置、情狀觀之，應係於其與被告乙○○推擠拉扯、遭壓
      制及隨後掙扎而緊貼地板移動時所造成，因而認被告乙○○
      之上揭行為應屬正當防衛之心證理由，經核並不違背經驗
      法則或論理法則，且無違誤之處，自難認原審之認定有何
      違法。而檢察官上訴僅以被告甲○○之攻擊行為在抬高右手
      肘撞向被告乙○○之時，至遲為被告甲○○伸手拉被告乙○○時
      ，侵害即已結束，且被告乙○○並非無法採取其他迴避措施
      等情，即逕認被告乙○○持續將被告甲○○加以壓制在地且持
      續一段時間，難認被告乙○○之手段屬客觀必要。然經本院
      綜合審酌卷內各項證據資料後，認被告乙○○遭被告甲○○突
      如其來的暴力攻擊，並不能排除被告甲○○於情緒失控之情
      況下不會有持續性之攻擊，為阻止被告甲○○之攻擊，將被
      告甲○○壓制在地以等待警察到場，且期間並無揮擊、毆打
      被告甲○○之動作，於警察到場時立即起身，可認此壓制之
      行為，顯係出於主觀防衛之意思，客觀上亦屬必要且不過
      當之防衛行為，是本院認檢察官上訴主張被告乙○○壓制之
      行為已非現時處於不法侵害，且被告乙○○之手段非屬客觀
      必要之論述，不符一般社會經驗法則，檢察官此部分之上
      訴難認有理由。
（五）綜上，檢察官及被告甲○○之上訴均無理由，應予駁回。
（六）至被告甲○○聲請調查證據部分：按當事人、代理人、辯護
      人或輔佐人聲請調查之證據，法院認為不必要者，得以裁
      定駁回之。下列情形，應認為不必要：一、不能調查者。
      二、與待證事實無重要關係者。三、待證事實已臻明瞭無
      再調查之必要者。四、同一證據再行聲請者，刑事訴訟法
      第163條之2定有明文。次按刑事訴訟法第163條之2既賦予
      法院就當事人聲請調查之證據決定其應否調查之權，則法
      院倘已盡調查之職責，並獲得充分之心證，自無就全部聲
      請之證據，均有一一予以調查之義務，僅就不予調查之理
      由為必要之說明，即屬合法（最高法院著有76年台上字第
      3317號判決意旨可資參照）。被告甲○○雖於本院審理時聲
      請調查監視器光碟，待證事實為光碟時間沒有連續性，對
      被告乙○○不利的部分刪掉了（本院卷第117頁）。然被告
      甲○○從未釋明監視器錄影畫面的內容有哪一部分被刪除，
      且於原審勘驗監視器光碟時明確表示對勘驗結果沒有意見
      （原審卷第72頁至第75頁），倘若勘驗光碟之內容有明顯
      遭刪除之段落，如此重要之爭點理應於原審審理時及本院
      準備程序時即提出，卻遲至本院審理時始提出此一抗辯；
      況且被告甲○○確有專程前往被告乙○○工作地點，並出手傷
      害被告乙○○之事實，業據被告甲○○迭於歷次陳述時供承在
      卷，而本案本院依上開調查之證據，對被告甲○○確有為本
      件傷害被告乙○○之犯行，已獲得充分之心證，亦即此一犯
      罪事實已臻明瞭，應無再調查之必要性，附此敘明。
三、據上論斷，應依刑事訴訟法第368條、第373條，判決如主文
    。
本案經檢察官王元郁提起公訴，檢察官陳靚蓉提起上訴，檢察官
丙○○到庭執行職務。
中    華    民    國     110    年    11   月    25   日
            刑事第十一庭　審判長法　官　張  意  聰
                                法　官　陳  慧  珊
                                法　官　田  德  煙
以上正本證明與原本無異。
被告乙○○不得上訴。
檢察官、被告甲○○均得上訴。(檢察官應注意刑事妥適審判法第9
條之規定)
如不服本判決應於收受送達後二十日內向本院提出上訴書狀，其
未敘述上訴之理由者並得於提起上訴後二十日內向本院補提理由
書（均須按他造當事人之人數附繕本）「切勿逕送上級法院」。
因疫情而遲誤不變期間，得向法院聲請回復原狀。

                                書記官  陳  志  德

中　　華　　民　　國　　110 　年　　11　　月　　29　　日
附錄本案論罪科刑法條：
中華民國刑法第277條中華民國刑法第277條
傷害人之身體或健康者，處5年以下有期徒刑、拘役或50萬元以
下罰金。
犯前項之罪，因而致人於死者，處無期徒刑或7年以上有期徒刑
；致重傷者，處3年以上10年以下有期徒刑。
附件：原審判決